【裁判字號】    90,上易,1525
【裁判日期】    900612
【裁判案由】    妨害自由
【裁判全文】
臺灣高等法院刑事判決                            九十年度上易字第一五二五號
    上  訴  人  臺灣桃園地方法院檢察署檢察官
    即  被  告  乙○○
右上訴人因被告妨害自由案件，不服臺灣桃園地方法院八十九年度易字第一五五三號
，中華民國八十九年十二月十五日第一審判決（起訴案號：臺灣桃園地方法院檢察署
八十九年度偵字第三四七二號）提起上訴，本院判決如左：
    主  文
上訴駁回。
    理  由
一、公訴意旨略以：被告乙○○於民國八十八年十月二十八日二十三時許，至桃園縣
    八德市茄苳里大圳旁「福水海釣場」之辦公室內（當時海釣場已無營業），適遇
    「福水海釣場」職員甲○○在場，擬向甲○○借新台幣（下同）五百元，因甲○
    ○身上僅有數十元硬幣表示無錢可借，竟未經許可自行進入辦公室內，以強暴方
    式強行將抽屜打開並逐一搜尋現金，並在櫃檯下方抽屜內發現內裝一元及十元硬
    幣不等之簡易儲錢筒後（內約有三百餘元），逕將該硬幣取走後離去，以此強暴
    方法，使甲○○行無義務之事。因認被告涉有刑法第三百零四條第一項之強制罪
    云云。
二、按犯罪事實應依證據認定之，無證據不得推定其犯罪事實，又不能證明被告犯罪
    者，應諭知無罪之判決，刑事訴訟法第一百五十四條、第三百零一條第一項定有
    明文。又按事實之認定，應憑證據，如未能發現相當證據，或證據不足以證明，
    自不能以推測或擬制之方法，以為裁判基礎，最高法院四十年台上字第八六號著
    有判例可循。又認定不利於被告之事實，須依積極證據，苟積極證據不足為不利
    於被告事實之認定時，即應為有利被告之認定，更不必有何有利之證據，亦有最
    高法院三十年上字第八一六號判例可資參照。所謂「積極證據足以為不利被告事
    實之認定」，根據同院七十六年台上字第四九八六號判例意旨，係指據為訴訟上
    證明之全盤證據資料，在客觀上已達於通常一般之人均不致於有所懷疑，而確信
    被告確曾犯罪之程度，若未達到此一程度，而有合理懷疑之存在時，即無從為有
    罪之認定。又被害人所述之被害情形，如無瑕疵，而就其他方面之調查又與事實
    相符，其供述自得採為科刑判決之基礎，倘其指證之被害情節尚有瑕疵，則在此
    瑕疵未究明之前，即不得遽採為論罪科刑之依據。
三、本件公訴人認被告涉嫌強制罪係以告訴人甲○○之指訴及證人呂淑真之證詞為其
    主要之依據。被告經本院合法傳喚雖未到庭陳述，惟其於原審審理時堅決否認有
    右揭犯罪事實，辯稱：伊並不認識甲○○，起訴書所載之犯罪時間伊在一家電動
    遊樂場工作，不可能到福水海釣場等語。經查：告訴人甲○○於警訊時固指稱：
    於公訴意旨所載之時、地，遭被告自行進入辦公室內搜刮財物，並隨後迅速連絡
    老闆娘呂淑真等情，並經指認被告口卡無誤（參偵查卷宗第七頁反面至第八頁正
    面、第九頁反面至第十頁反面），惟於檢察官偵訊時改稱不復記憶，警訊筆錄內
    容關於有人侵入海釣場逕行取走辦公室抽屜內財物之情雖屬實，但指認被告乙○
    ○部分則不實在等語（參偵查卷宗第五六頁正面），嗣經檢察官進一步詢問其到
    庭作證部分是否屬實，並告以具結之意義及偽證處罰後，又表示因不願惹麻煩不
    願具結等語（參偵查卷宗第五八頁正面），又於原審審理時雖仍為與警方初訊時
    相同之指訴，惟經原審提示偵查卷所附被告彩色相片供其辨認，並諭知由其當庭
    指認被告，詢以被告是否當日在辦公室內取走財物之人時，均陳稱：「我記不起
    來」等語（參原審刑事卷宗第二十頁、第四四頁），再於本院訊問時證稱：伊不
    確定被告是否為當時向伊借錢之人，經本院提示被告照片供其指認，告訴人則表
    示：「不是（他〔指被告〕把錢筒的錢拿走）」等語（參本院九十年五月十四日
    訊問筆錄第三頁）。告訴人自警訊、偵查、原審以迄於本院訊問時有關被告進入
    海釣場辦公室取走財物之指訴，不僅前後不一，且記憶模糊、無法確定，自不足
    遽以採信，至於證人即海釣場之老闆娘呂淑真於偵查中雖亦到庭結證稱：「當晚
    甲○○打電話給我，時間不記得，約十點過後翌日清晨一時前，他說『有個小惟
    （指湯智惟）的朋友過來說要借錢，他（指甲○○）只有三十元，並翻開抽屜給
    他（被告乙○○）看，但那個人親自走到裡面來，打開抽屜自己翻，最下一個抽
    屜拿走一個撲滿，連他（甲○○）身上三十元都拿走』。據甲○○稱當時小惟的
    朋友直接進入辦公室內走道，將抽屜打開並把最下層現金取走，當時甲○○還提
    到小惟的朋友來借錢他（甲○○）曾將抽屜打開，表示辦公室沒錢，但小惟的朋
    友不相信，所以自己進來拿走」等語（參偵查卷宗第五七頁正面、反面，類似證
    詞參偵查卷宗第第四一頁反面、四二頁正面），於原審審理時復結證稱：「我是
    沒有經歷，是甲○○轉述告訴我，表示有人要向他借五百元，他表示身上只有三
    十五元，並主動打開抽屜給他看，他看了以後自己就在抽屜裡找，我們剛好有一
    罐零錢，放在抽屜，就被那人拿走，但至於有多少錢，我們不清楚‧‧‧據甲○
    ○表示是一名綽號小偉『即偵查所述之小惟』的人的朋友，因為小偉有帶過二個
    朋友到海釣場，其中一名綽號叫士官長，另一名即是本件被告，我之前有見過，
    所以當天晚上甲○○打電話給我的時候，我有向他表示是小偉的朋友，並描述來
    借錢人之特徵是否高高壯壯的，第二天我有打電話給小偉，說你的朋有怎麼跑到
    海釣場借錢，他表示士官長不可能作做這種事，應該是乙○○，他有叫我報警」
    等語（參原審刑事卷宗第六三頁）。綜之，證人呂淑貞本身並未目賭海釣場發生
    事件之來龍去脈，有關事件經過之認知均係來自告訴人之傳述，證人呂淑貞之證
    詞應屬傳聞證據，不足遽信。綜上所述，告訴人之指證既有前後不一致且不確定
    之瑕疵，而證人呂淑貞之證詞又來自被告之傳述所為推測之詞，均不得採為不利
    於被告之認定。此外，復查無其他積極事證足認被告有公訴人所指之犯行，應認
    不能證明被告犯罪。
四、原審以不能證明被告犯罪，而為被告無罪之諭知，核無不合，公訴人上訴意旨以
    告訴人於警訊時明確交代與被告、案外人湯智惟之關係，並經指認被告口卡，告
    訴內容應屬真實，其嗣後改稱指認被告部分不真實，實係因恐遭人報復之故，又
    被告初亦不否認當時曾至案發現場，於審理時竟改稱有不在場證明，則該不在場
    證明是否真實，亦尚待查證等語，執此指摘原判決不當，為無理由，應予駁回。
五、被告經合法傳喚，無正當之理由未到庭，爰不待其陳述逕行判決。
據上論斷，應依刑事訴訟法第三百六十八條、第三百七十一條，判決如主文。
本案經檢察官劉斐玲到庭執行職務。
中      華      民      國    九十      年      六      月     十二     日
                            台灣高等法院刑事第十五庭
                                審判長法  官  房  阿  生
                                      法  官  雷  元  結
                                      法  官  鄧  振  球
右正本證明與原本無異。
不得上訴。
                                      書記官  洪  秋  帆
中      華      民      國    九十      年      六      月     十三     日


司法院資訊處製作；財團法人民間司法改革基金會備份。
